【裁判字號】    97,選訴,1
【裁判日期】    970829
【裁判案由】    妨害投票
【裁判全文】
臺灣澎湖地方法院刑事判決               97年度選訴字第1號
公  訴  人  臺灣澎湖地方法院檢察署檢察官
被      告  壬○○
            乙○○
共      同
選任辯護人  吳建勛律師
            吳賢明律師
            李汶哲律師
上列被告因妨害投票案件，經檢察官提起公訴（96年度選偵字第
2號），本院判決如下：
    主     文
壬○○、乙○○均無罪。
    理     由
一、公訴意旨略以：緣澎湖縣望安鄉於民國96年7月28日舉行望
    安鄉鄉民代表第3選舉區缺額補選，被告壬○○、乙○○為
    求其等所支持之候選人伍連富順利當選，共同基於對有投票
    權人交付不正利益、並約定投票權為一定行使之犯意聯絡，
    由被告乙○○於96年7月初某日，向不知情之「漁人一號」
    船舶船長甲○○接洽包船事宜，約定甲○○於96年7月28日
    駕駛「漁人一號」船舶往返高雄、東吉兩地；再由被告壬○○聯繫設籍東吉村、實際居住於高雄市之庚○○○、己○○
    及其他有投票權之東吉村民（另行偵辦中），無償提供上開
    選民於投票日當日搭乘「漁人一號」前往望安鄉東吉村，迨
    投票予壬○○、乙○○所支持之候選人後，再搭乘「漁人一
    號」返回高雄市。投票日當天，庚○○○、己○○等人即搭
    乘「漁人一號」船舶自高雄前往東吉村投開票所投票，因認
    被告2人涉有公職人員選舉罷免法第90條之1第1項之投票行
    賄罪嫌。
二、公訴人認被告2人涉有上述犯行，無非以被告2人及庚○○○
    、己○○、甲○○之供述及監聽譯文為主要論據。被告2人
    則堅詞否認有上開犯行，被告壬○○辯稱：因為有朋友要回
    東吉投票、辦戶口、遊玩，所以託乙○○跟甲○○聯繫包船
    的事，伊在開船前就已付給甲○○新臺幣（下同）6萬元，
    搭船的人也有收每人2千元的船資，並未要求搭船的人投票
    支持特定候選人；被告乙○○則辯稱：是壬○○請伊聯絡包
    船的事，其他的事不知情，並未要求搭船的人投票支持特定
    候選人等語。
三、按「犯罪事實應依證據認定之，無證據不得認定犯罪事實」
    、「不能證明被告犯罪者，應諭知無罪之判決」，刑事訴訟
    法第154 條第2 項、第301 條第1 項分別定有明文。申言之
    ，犯罪事實之認定應憑證據，如未能發現相當證據，或證據
    不足以證明，自不能以推測或擬制之方法，作為裁判基礎（
    最高法院40年台上字第86號判例意旨參照）；且認定犯罪事
    實所憑之證據，雖不以直接證據為限，間接證據亦包括在內
    ，然而無論直接證據或間接證據，其為訴訟上之證明，須達
    於通常一般之人均不致有所懷疑，而得確信其為真實之程度
    ，始得據為有罪之認定，倘其證明尚未達到此一程度，而有
    合理之懷疑存在而無從使事實審法院得有罪之確信時，即應
    由法院為諭知被告無罪之判決（最高法院76年台上字第4986
    號判例意旨參照）。再者，依刑事訴訟法第161 條第1 項規
    定，檢察官對於起訴之犯罪事實，仍應負提出證據及說服之
    實質舉證責任。倘其所提出之證據，不足為被告有罪之積極
    證明，或其指出證明之方法，無從說服法院以形成被告有罪
    之心證，基於無罪推定之原則，自應為被告無罪判決之諭知
    （最高法院92年度台上字第128 號判例意旨參照）。
四、經查：
  (一)澎湖縣望安鄉於96年7月28日舉行望安鄉鄉民代表第3選舉區
    缺額補選，被告壬○○有託請被告乙○○向「漁人一號」船
    長甲○○接洽當日包船往返高雄、東吉事宜，被告壬○○並
    聯絡庚○○○、己○○等設籍東吉、但實際居住高雄之鄉親
    當日搭船；又庚○○○、己○○當日確有搭乘「漁人一號」
    至東吉投票（本院卷一第35頁）之事實，業據被告2人坦白
    承認，核與證人甲○○、庚○○○、己○○等人所述情節相
    符，並有選舉人名冊在卷可稽。上開事實，堪以認定。
  (二)被告壬○○於警詢、偵查及本院行準備程序時陳稱：包船的
    費用是6萬元，搭船的人估計30人左右，每人收2千元，有人
    在碼頭就拿錢給伊，有人在高雄給伊（警詢卷、選他卷第13
    頁、本院卷一60頁）；被告乙○○則陳稱：船長說船資每人
    2千元，伊是負責聯絡船長甲○○（警詢卷、本院卷第61 頁
    ）等語，核與證人庚○○○、己○○所陳：在搭船時就由庚○○○付給壬○○每人2千元之船資（本院卷一第53、54 頁
    ）相符，另當時同船之乘客戊○○、丙○○、丁○○（本院
    卷二第44-55頁）亦證稱有支付船資，並非無償搭乘等語，
    是故，公訴人指稱庚○○○等乘客係無償搭乘「漁人一號」
    等情，本院即難遽以採信。又卷附96年9月1日被告壬○○及
    庚○○○對話之監聽譯文中，庚○○○雖詢問被告壬○○：
    「我現在想問你那艘船叫啥名字，因為我現在事情都忘記了
    ，怕到時候說漏嘴…」，被告壬○○則答以：「那艘船叫漁
    人號啊，跟那個又沒關係，你就說一個人出2千元船資就好
    了，因為你跟那艘船又沒關係」等語（偵查卷第20頁），由
    上述對話觀之，庚○○○主要係詢問被告壬○○投票當日所
    搭乘之船名，並未主動提及船資之事，而被告壬○○雖表示
    應訊時可回答每人船資2千元，但此可能為被告壬○○所認
    庚○○○應訊時應當回答的重點，並不能以上開對話推論每
    人船資2千元一事即屬虛偽。況且證人庚○○○於96年7月28
    日接受警詢時即稱：來回船資含午餐是每人2千元，已交給
    同船的人；證人己○○亦陳稱：船資大約是每人2千元，是
    母親支付的，詳情不清楚；核與被告壬○○於同日接受警詢
    時所述：每人船資2千元，由伊負責收取等情相符，是故，
    本院並不能以上開監聽譯文內容認定被告壬○○本無向被告
    2人收取船資，事後方在電話中勾串船資部分之供詞。
  (三)公訴人雖以被告壬○○及庚○○○等人對何時支付船資、負
    責收取船資之人係何人等細節所述不一，認被告等人所述搭
    船乘客有支付船資一節係屬虛偽，惟查，被告並無自證無罪
    之義務，事實審法院對於證據之取捨，依法雖有自由判斷之
    權，然積極證據不足證明犯罪事實時，被告之抗辯或反證縱
    屬虛偽，仍不能以此資為積極證據應予採信之理由（最高法
    院30年上字第482號判例意旨參照）。本件並無積極證據顯
    示被告壬○○、乙○○提供庚○○○等人無償搭乘「漁人一
    號」前往東吉，已如前述；又被告壬○○、乙○○均否認有
    要求庚○○○、己○○等人支持特定之候選人，證人庚○○○於警詢中陳稱：係陳清對請伊回東吉投票；證人己○○則
    陳稱：是母親要伊投給2號候選人等語，從而，證人庚○○○等人欲支持之候選人人選，似基於親友勸說而為決定，公
    訴人並未能證明庚○○○等乘客搭乘「漁人一號」前往東吉
    投票，與庚○○○等人投票支持2號候選人有何關聯，縱然
    庚○○○等乘客係無償搭乘「漁人一號」前往東吉投票，公
    訴人亦未證明庚○○○等乘客對其等收受無償搭船之利益，
    需為一定投票權行使之目的有所認識，亦無法證明被告2 人
    有要求庚○○○等乘客需支持特定候選人，另由證人丙○○
    證稱：伊及親友共4人搭「漁人一號」前往東吉，但其中只
    有伊有投票權有去投票等語（本院卷二第49-52頁），並可
    徵諸搭船之人未必需要投票，是故，本院即難憑此遽將被告
    2人論罪。
  (四)至於公訴人請求被告2人對進行測謊，並請求傳訊船長甲○○到庭作證云云，惟被告2人以本件積極證據不足為由，不
    願接受測謊（本院卷第63頁），本院斟酌被告2人之意願，
    對測謊鑑定之精確性非無影響，且刑事訴訟法就證據之證明
    力，雖採自由心證主義，由法院本於確信自由判斷，但法院
    之自由判斷，亦非漫無限制，仍不得違背經驗法則及論理法
    則，而本件事證依經驗法則及論理法則，如前述並不足認定
    被告2人犯罪，即無再命被告2人接受測謊鑑定之必要。而證
    人甲○○部分，因其在本案之地位，僅係負責駕駛「漁人一
    號」船舶往返高雄、東吉，並非主導包船事宜或居間聯絡乘
    客之人，且其於警詢中已對收取船資、乙○○如何與伊聯繫
    包船等事宜為相關陳述，檢察官、被告及辯護人對該證詞之
    證據能力亦不爭執，是故，本院認並無再次傳訊之必要，附
    此說明。
五、綜上所述，本件尚乏積極證據，足認被告2 人有公訴人所指
    對有投票權人交付不正利益之犯行。茲因公訴人對於起訴之
    犯罪事實應負提出證據及說服之實質舉證責任，前開公訴人
    認被告2人所涉犯嫌所舉之證據，尚有合理性之懷疑存在，
    致使無從說服本院確信被告2人有公訴意旨所指之對有投票
    權人交付不正利益之犯行，揆諸首開法條規定及裁判先例意
    旨，既不能證明被告2人犯罪，自應為被告2人均無罪之諭知
    。
據上論斷，應依刑事訴訟法第301條第1項前段，判決如主文。
本案經檢察官辛○○到庭執行職務。
中    華  民    國    97    年    8     月    29    日
                  刑事庭  審判長法  官  管安露
                                法  官  陳順輝
                                法  官  李宛玲
以上正本證明與原本無異。
如不服本判決，應於判決送達之翌日起10日內提出上訴狀於本院
（須附繕本）。
中    華  民    國    97    年    8     月    29    日
                                書記官  莊茹茵


司法院資訊處製作；財團法人民間司法改革基金會備份。
